【裁判字號】    89,台上,295
【裁判日期】    890120
【裁判案由】    違反公司法
【裁判全文】
最高法院刑事判決                                八十九年度台上字第二九五號
    上訴人  台灣高等法院高雄分院檢察署檢察官
    被  告  甲○○
右上訴人因被告違反公司法案件，不服台灣高等法院高雄分院中華民國八十六年十二
月十八日第二審判決（八十六年度上訴字第一九一二號，起訴案號：台灣高雄地方法
院檢察署八十六年度偵字第七二一九號），提起上訴，本院判決如左：
    主  文
原判決撤銷，發回台灣高等法院高雄分院。
    理  由
本件原判決引用第一審判決事實之記載認定被告甲○○為設於高雄縣鳳山市○○里○
○路○段一九一巷二十六號一樓常虹建設股份有限公司（下稱常虹公司）之負責人。
其因該公司在民國七十八年四月十三日完成設立登記後，正逢國內經濟景氣不佳，且
公司資金不足，股東不願增資，使公司業務無法經營運作，竟未依公司法所定解散、
清算程序，即於同年四月間下旬起，接續將股款發還給股東翁惠澤（業已死亡）、鄭
國瑞、梁順福、吳文陞、蔣泰川、吳淑心。因認第一審論處被告公司負責人，於公司
應收之股款，股東雖已繳納而於登記後將股款發還股東罪刑，為無不合，予以維持，
駁回檢察官在第二審之上訴，固非無見。
惟查：(一)按依法應於審判期日調查之證據，未予調查，其判決當然違背法令，刑事訴
訟法第三百七十九條第十款定有明文。又中華民國八十年罪犯減刑條例第二條第一項
規定，犯罪在中華民國七十九年十月三十一日以前者，除該條例別有規定外，應依該
條例之規定減刑。是犯罪是否在民國七十九年十月三十一日以前，而應否依該條例之
規定減刑，即為法院於審判期日應依職權調查之事項。原判決認定被告自七十八年四
月間下旬起，接續將股款發還給股東翁惠澤、鄭國瑞、梁順福、吳文陞、蔣泰川、吳
淑心等人。但被告犯罪完成之日期，究竟在七十九年十月三十一日以前或之後，應否
適用中華民國八十年罪犯減刑條例之規定減輕其刑，自屬法院應依職權調查之事項，
原判決未詳予調查審認，遽行判決，自屬違法。(二)按檢察官僅就犯罪事實之一部起訴
，如與該起訴部分，有裁判決上一罪具有審判決不可分之關係者，法院自應就該部分
併為審判，並非謂當事人在訴訟上之一切主張，均包括在內。又牽連犯必其方法行為
與目的行為間，或目的行為與結果行為間，具有不可分離或直接而密切之關係，始足
當之；若所犯數罪間，僅有偶然之方法或結果之機會關係者，尚不得謂為牽連犯。本
件檢察官僅起訴被告違反公司法第九條第三項之罪，並未起訴被告涉犯侵占、偽造文
書等罪嫌。而被告所犯公司法第九條第三項之罪，是否為其涉犯侵占、偽造文書罪之
方法行為或結果行為？彼此間是否具有不可分離或直接而密切之關係？或僅有偶然之
方法或結果之機會關係？自應詳細查明，並於理由內說明。原判決對於檢察官上訴之
主張被告另涉犯侵占、偽造文書罪嫌一節，並未於理由內敘明其得併予審判之理由而
併予審判，亦有未當。檢察官上訴意旨執以指摘原判決不當，為有理由，應認有發回
更審之原因。
據上論結，應依刑事訴訟法第三百九十七條、第四百零一條，判決如主文。
中      華      民      國    八十九    年      一      月     二十     日
                              最高法院刑事第八庭
                                  審判長法官  吳  雄  銘
                                        法官  池  啟  明
                                        法官  石  木  欽
                                        法官  郭  毓  洲
                                        法官  吳  三  龍
      右正本證明與原本無異
                                              書  記  官
中      華      民      國    八十九    年      一      月    二十四    日


司法院資訊處製作；財團法人民間司法改革基金會備份。
